【裁判字號】    98,重訴,145
【裁判日期】    981030
【裁判案由】    返還寄託物等
【裁判全文】
臺灣臺北地方法院民事判決             98年度重訴字第145號
原      告  連邦科技股份有限公司
法定代理人  丙○○
訴訟代理人  范曉玲律師
            李姵吟律師
            林孜俞律師
複  代理人  陳貞妤律師
被      告  乙○○
訴訟代理人  吳彥鋒律師
複  代理人  邱瑞元律師
上列當事人間返還寄託物等事件，本院於民國九十八年十月十五
日言詞辯論終結，判決如下：
    主  文
原告之訴及假執行之聲請均駁回。
訴訟費用由原告負擔。
    事實及理由
一、原告起訴主張：
  (一)原告前與訴外人惟識科技有限公司（下稱訴外人惟識公司）
    間給付貨款事件，經本院以92年度重訴字第747號判決訴外
    人惟識公司應給付原告新臺幣（下同）4,820萬9,813元暨約
    定遲延利息，後經臺灣高等法院以94年度重上字第143號判
    決駁回上訴確定；原告嗣後獲悉訴外人惟識公司於上揭民事
    訴訟程序中曾將一筆3,000萬餘元款項寄託予被告保管，訴
    外人惟識公司本得隨時向被告請求返還上揭款項，俾以清償
    積欠原告之前開貨款，然訴外人惟識公司於原告與訴外人惟
    識公司間臺灣高等法院97年重上更(一)字第12 9號損害賠償事
    件審理期間，經原告及該案審判長多次詢問訴外人惟識公司
    目前資產情況、是否有任何債權或財物可能回收、是否願意
    清償原告貨款債權之情時，均答以該公司目前並無資產等語
    ，足見訴外人惟識公司顯對其可得對被告行使之寄託物返還
    請求權怠於甚至拒絕行使，更放任訴外人惟識公司資金缺乏
    、停止營運，造成目前只徒具公司形式外觀，而無任何營運
    、財產，甚至陷於無資力狀態，致使原告至今求償無門。是
    以，原告為保全上揭貨款債權，爰依民法第242條規定代位
    訴外人惟識公司行使其對被告之消費寄託物返還請求權利。
    本件原告對訴外人惟識公司之貨款返還請求權業經法院判決
    確定，而被告與訴外人惟識公司間亦確實有3,000萬元款項
    之消費寄託關係，從而，原告依民法第242條之規定得提起
    本件訴訟，先行一部請求900萬元，並代為受領。茲就被告
    與訴外人惟識公司間亦確實有3,000萬元款項之消費寄託關
    係之理由，分述如下：
    1.按「稱寄託者，謂當事人一方以物交付他方，他方允為保
      管之契約。」、「寄託物為金錢時，推定其為消費寄託。
      」民法第589條、第603條分別著有明文。此外，依同法第
      597條規定「寄託物返還之期限，雖經約定，寄託人仍得
      隨時請求返還。」，及第598條「未定返還期限者，受寄
      人得隨時返還寄託物」之反面推知，足知消費寄託之寄託
      人可以隨時請求受託人返還寄託物。
    2.被告係訴外人惟識公司之實際負責人即訴外人甲○○（原
      名方玉，於92年2月26日改名為甲○○，下稱訴外人甲○
      ○）之妹妹，訴外人甲○○為規避原告求償，竟與被告私
      相授受，先於製作訴外人惟識公司股東會議記錄聲稱「自
      即日起，公司所有內部營運、資金處理運用、保管調度及
      各項投資事宜，全權委由股東方玉處理」等語，復即由訴
      外人甲○○將高達3,000萬元以上之鉅款交由被告保管，
      並由被告並出具「保管同意書」為憑；另訴外人甲○○於
      臺灣新竹地方法院檢察署92年度偵續字第3號詐欺案件中
      陳述訴外人惟識公司資產負債表資產項下1筆暫付款3,000
      萬元是交給股東保管的那一部份等語，核與訴外人王文聰
      於該案件偵查中證稱訴外人甲○○曾向伊表示因與原告間
      發生上揭給付貨款民事糾紛，而將訴外人惟識公司一筆暫
      付款3,00 0萬元之款項從公司拿走等語相符；且查，被告
      曾出具1紙保管同意書予訴外人惟識公司，該紙同意書載
      明：「本公司（按：即訴外人惟識公司）有權因公司之營
      運所需可隨時動用此資金；或因公司業務需要，本公司（
      按：即惟識公司）亦有權可隨時終止此保管之權，股東不
      得異議！」，足稽訴外人惟識公司確實將其公司資金3,00
      0萬元交付予被告保管，訴外人惟識公司得隨時請求受託
      人即被告返還，並由原告代為受領。
    3.被告雖辯稱未受有自訴外人惟識公司受領任何款項等云；
      惟查，由被告於安泰商業銀行敦南分行所開設第000-00-0
      000000-00之帳戶（下稱安泰商銀敦南分行乙○○帳戶）
      之交易明細表可知，訴外人惟識公司曾於89年4月28日轉
      匯高達96萬4,764元之款項予被告，另於89年1月28日、90
      年1月2日亦分別匯款10萬5,250元、12萬0,290元，且被告
      於88年12月1日至91年12月31日期間自訴外人惟識公司收
      受金額共計242萬5,654元，顯與被告所辯訴外人惟識公司
      並未將任何「資金」交付予伊云云，並不相符；又被告並
      非訴外人惟識公司之員工，僅係該公司之股東，要無可能
      自訴外人惟識公司受領薪資，且訴外人惟識公司每月匯予
      被告之金額，並不盡相同，顯見該等每月所匯之金額，應
      非被告之薪資，而係訴外人惟識公司分次分散轉匯資金，
      以交予被告保管。再由被告於彰化商業銀行敦化分行所開
      設第0000-00-00000-000號、第0000-00-00000-0000號帳
      戶（下稱彰化商銀敦化分行乙○○帳戶）之交易明細可知
      ，同時期亦有「薪水」名目之匯款每月持續匯入，衡以常
      理，被告絕無可能同時受任於兩家公司，是以安泰商銀敦
      南分行乙○○帳戶中之每月四萬餘元，絕無可能為惟識公
      司支付方被告之薪資。況訴外人惟識公司於被告簽立上揭
      「同意書」後，即進入幾乎停業之狀態，斷無支付薪資之
      可能及必要，訴外人惟識公司每月繼續付予被告之款項，
      顯然意圖假「薪資」之名，行資金移轉之實。
    4.佐以訴外人惟識公司自88年12月至89年1月間於渣打國際
      銀行股份有限公司光復分行、大眾商業銀行新竹分行、兆
      豐國際商業銀行竹科新安分行等帳戶動輒以現金異常提領
      高達數百萬元，甚至一次以現金提領高達1,200萬元之情
      形，訴外人惟識公司至有可能將其委託保管之3,000萬元
      金額，以現金方式交付被告保管，或分散交予被告之其他
      帳戶！合理的推測是，被告涉嫌協助其親姊姊即訴外人甲
      ○○藏匿訴外人惟識公司資產，先簽立「保管同意書」以
      期免於遭股東追究背信，俟債權人代位請求返還保管款，
      再恣意否認其從未接受資金之交付。
  (二)為此聲明：
    1.被告應給付訴外人惟識公司900萬元，及自98年2月7日起
      至清償日止，按週年利率5％計算之利息，並由原告代位
      受領。
    2.願供擔保，請准宣告假執行。
二、被告則答辯以：
  (一)按，「稱寄託者，謂當事人一方以物交付他方，他方允為保
    管之契約。」、「寄託物為代替物時，如約定寄託物之所有
    權移轉於受寄人，並由受寄人以種類、品質、數量相同之物
    返還者，為消費寄託。自受寄人受領該物時起，準用關於消
    費借貸之規定。」；民法第589條第1項、第602條第1項分別
    定有明文。另按，「消費寄託契約，為要物契約，以消費寄
    託物之交付為成立要件」；此有最高法院91年台上字第2255
    號判決意旨可稽。據此，倘當事人間僅有消費寄託之合意，
    而無交付或移轉寄託物所有權予受寄人之事實者，則當事人
    間仍不成立消費寄託契約。上揭「保管同意書」雖係被告於
    89 年12月22日所親簽，惟僅係表示「同意保管之意思」，
    訴外人惟識公司嗣後並未將任何該公司任何款項交付予被告
    保管，而該「股東會議記錄」，僅係決議訴外人惟識公司之
    營運、資金處理運用、保管調度以及各項投資事宜，全權委
    由訴外人甲○○處理，要與被告無關，亦無法證明訴外人惟
    識公司有將資金交付予被告之事實。另訴外人甲○○及王文
    聰於臺灣新竹地方法院檢察署檢察官偵查中從未證稱訴外人
    惟識公司資產負債表中暫付款3,000多萬元係交付予被告保
    管款項，原告所上開主張，實屬憑空想像。又安泰商銀敦南
    分行乙○○帳戶內訴外人惟識公司於89年4月28日所匯入款
    項96萬4,764元係惟識公司88年度股東盈餘分配之金額，其
    餘匯入款項則係被告之薪資，至訴外人惟識公司於渣打國際
    銀行股份有限公司光復分行、大眾商業銀行新竹分行、兆豐
    國際商業銀行竹科新安分行所開設等帳戶內之資金提領轉匯
    紀錄，均與被告無涉，亦無證據顯示該款項係轉帳至被告帳
    戶或由被告提領，況本件原告主張被告與訴外人惟識公司間
    有3,000萬元款項之消費寄託關係存在，自應由原告就該上
    揭有利於原告之事實負舉證責任，故原告應舉證證明之待證
    事實，並非「訴外人惟識公司匯入安泰商銀敦南分行乙○○
    帳戶之款項非屬被告之薪資、股東盈餘分配款」，而係「上
    開款項乃被告基於與訴外人惟識公司間消費寄託法律關係而
    保管」之事實。易言之，即便前揭款項非屬被告之薪資及股
    東盈餘分配款，亦不當然即屬訴外人惟識公司交付被告保管
    之款項，故原告之主張實欠缺論理依據，洵無可採。
  (二)為此聲明：
    1.原告之訴及假執行之聲請均駁回。
    2.如受不利判決，願供擔保請准宣告免為假執行。
三、被告與訴外人惟識公司之實際負責人即訴外人甲○○為姊妹
    關係，訴外人惟識公司前與原告間給付貨款事件，經本院以
    92年度重訴字第747號判決訴外人惟識公司應給付原告4,820
    萬9,813元暨約定遲延利息，後經臺灣高等法院以94年度重
    上字第143號判決駁回上訴確定，訴外人惟識公司迄今仍未
    清償上揭貨款，又訴外人惟識公司曾於89年12月22日召開股
    東會議，決議將該公司與原告間一切法律事務授權予訴外人
    甲○○全權處理，該公司自即日起，公司所有內部營運、資
    金處理運用、保管調度以及各項投資事宜全權委由訴外人甲
    ○○處理，被告復簽立「保管同意書」表示：「本公司惟識
    科技股份有限公司茲再委請股東乙○○同意自即日起，暫為
    保管本公司之資金。惟本公司有權因公司之營運所需可隨時
    動用此資金；或因公司業務需要，本公司亦有權可隨時終止
    此保管之權，股東不得異議！經股東乙○○同意，特立此據
    ，以茲證明」等語，有本院92年度重訴第747號民事判決（
    見本院卷第15至26頁）、臺灣高等法院94年度重上字第143
    號民事判決（見本院卷第27至40頁）、最高法院97年度台上
    字第1529號民事判決（見本院卷第41至46頁）、訴外人惟識
    公司89年12月22日股東會議紀錄（見本院卷第53頁）、訴外
    人惟識公司股東同意書（見本院卷第54頁）及被告所簽立「
    保管同意書」（見本院卷第55頁）等資料附卷足憑，並為兩
    造所不爭執，堪信為真實。
四、本件原告主張訴外人惟識公司對被告確實有3,000萬元款項
    之消費寄託款項返還請求權，訴外人惟識公司怠於行使上揭
    權利，原告為保全該公司對於訴外人惟識公司之貨款債權，
    自得依民法第242條規定代位訴外人惟識公司行使其對被告
    之消費寄託物返還請求權利，並由原告代為受領，惟經被告
    否認，抗辯稱被告與訴外人惟識公司間並無原告所主張3,00
    0萬元款項之消費寄託物返還請求權，是本件之爭點厥為訴
    外人惟識公司對被告有無該筆3,000萬元款項之消費寄託物
    返還請求權，而得由原告代為行使？茲分述如下：
  (一)按「稱寄託者，謂當事人一方以物交付他方，他方允為保管
    之契約」、「寄託物為代替物時，如約定寄託物之所有權移
    轉於受寄人，並由受寄人以種類、品質、數量相同之物返還
    者，為消費寄託。自受寄人受領該物時起，準用關於消費借
    貸之規定」，民法第589條第1項、第602條第1項分別定有明
    文；另按「寄託契約之成立須由寄託人將寄託物交付受寄人
    為要件，倘葉煌良以被上訴人名義，『虛存虛提』屬實，則
    消費寄託契約根本未曾成立，被上訴人即無從依寄託契約請
    求返還寄託物。」、「消費寄託契約，為要物契約，以消費
    寄託物之交付為成立要件」，有最高法院82年度台上字第
    281號判決、91年台上字第2255號判決可資參照；再按「當
    事人主張有利於己之事實者，就其事實有舉證之責任」，民
    事訴訟法第277條前段定有明文，而「民事訴訟如係由原告
    主張權利者，應先由原告負舉證之責，若原告先不能舉證，
    以證實自己主張之事實為真實，則被告就其抗辯事實即令不
    能舉證，或其所舉證據尚有疵累，亦應駁回原告之請求」，
    此有最高法院17年上字第917號判例可參，本件原告主張訴
    外人惟識公司對被告有3,000萬元款項之消費寄託請求權，
    為被告所否認，依前揭說明，自應由原告就訴外人惟識公司
    與被告間有該筆3,000萬元款項之消費寄託契約關係存在之
    事實，負舉證責任，合先敘明。
  (二)卷附「保管同意書」雖係被告所簽字簽署（見本院卷第55頁
    ），然由上揭「保管同意書」記載：「本公司惟識科技股份
    有限公司茲再委請股東乙○○同意自即日起，暫為保管本公
    司之資金。惟本公司有權因公司之營運所需可隨時動用此資
    金；或因公司業務需要，本公司亦有權可隨時終止此保管之
    權，股東不得異議！經股東乙○○同意，特立此據，以茲證
    明」等語，充其量僅能推知被告曾同意代訴外人惟識公司暫
    時保管資金，惟按消費寄託契約，為要物契約，應以消費寄
    託物之交付為成立要件，已如前述，是訴外人惟識公司與被
    告間消費寄託契約關係之成立，仍須以訴外人惟識公司實際
    交付消費寄託物為要件，該「保管同意書」既未敘明訴外人
    惟識公司於何時將何筆款項交付予被告保管，訴外人惟識公
    司復於98年3月20日明確函覆本院表示：「本公司惟識科技
    雖與股東乙○○簽署保管同意書，商請股東乙○○暫為保管
    公司資金，但經再三考慮，礙於公司每日實際管運均需要支
    付各種開支之需求，並且考量到乙○○雖為股東之一，但實
    為其單純之個人投資行為，對於公司實際之營運完全未加參
    與，因此不願其介入惟識科技與連邦科技之間之商業糾紛，
    故本公司最終仍未將資金實際交付予乙○○暫為保管」等語
    ，有訴外人惟識公司98年3月20日函附卷可憑（見本院卷第
    88頁），自不能僅憑上揭「保管同意書」即遽以認定訴外人
    惟識公司確實有將該筆3,000萬元款項交付予被告保管而與
    被告間有原告所主張3,000萬元款項之消費寄託關係存在。
  (三)證人即負責訴外人惟識公司查核、報稅事務之會計師王文聰
    於臺灣新竹地方法院檢察署92年度偵續字第3號詐欺等案件
    檢察官偵查中具結證稱89年間訴外人惟識公司之資本額為50
    0多萬元，資產有一筆暫付款3,000多萬元，應付款則有一筆
    4,000多萬元，是要付給連邦科技的帳款，再加資產額，當
    時訴外人惟識公司之資產為負100多萬元，而那一筆暫付款
    3,000多萬元只開了一張傳票，但會計帳目不明，伊有私下
    詢問，對方表示是為了與連邦科技的訴訟，所以將錢從公司
    拿走，所以伊依據會計項目，那一筆暫付款必須計算利息作
    為所得，訴外人甲○○表示該筆3,00 0多萬元是她拿走，但
    並沒有說放在何處等語明確（見本院卷第63、64頁），經核
    與證人甲○○於本院98年10月15日言詞辯論中具結證述被告
    簽立「保管同意書」後，訴外人惟識公司實際上並未將該公
    司任何一筆款項交付予被告保管，該筆3,000萬元暫付款從
    頭到尾皆係由伊本人負責保管支配，伊並未將該筆款存放在
    任何個人或公司之銀行帳戶內，而係將該筆款項藏置於其他
    安全之處所，被告並無參與其事等語大致相符（見本院卷第
    269至270頁），證人甲○○與被告雖係姊妹，然其於本院所
    為前揭證詞之真實業受刑事具結刑責之擔保，且證人甲○○
    既已明白證述訴外人惟識公司所有3, 000萬元款項均係由伊
    本人親自保管支配等語，勢將導致其本人日後遭訴外人惟識
    公司之債權人為民事追索求償，倘該筆3,000萬元款項非係
    由證人甲○○本人親自保管支配，其焉有可能甘冒刑事偽證
    重罪處罰及民事鉅額索賠求償之危險，而故為損及其自身利
    益之不實說詞，綜上研判證人甲○○前揭有關訴外人惟識公
    司該筆3,000萬元款項係由其本人親自保管支配，被告並無
    參與之證詞，應屬真實，而可採信。
  (四)又被告抗辯安泰商銀敦南分行乙○○帳戶內訴外人惟識公司
    於89年4月28日所匯入款項96萬4,764元係惟識公司88年度股
    東盈餘分配之金額等情，有被告所提訴外人惟識公司兩稅合
    一公司自我試算檢查表（見本院卷第263頁）及88年度未分
    配盈餘申報書（見本院卷第264頁）等資料附卷足憑，另訴
    外人惟識公司於89年2月29日匯入4萬5,090元、89年3月30日
    匯入4萬5,090元、89年4月28日匯入4萬5,090元、89年5月30
    日匯入4萬5,090元、89年6月29日匯入4萬5,090元、89年7月
    31日匯入4萬5,090元、89年8月30日匯入4萬5,090元、89年9
    月29日匯入4萬5,090元、89年11月01日匯入4萬5,090元、90
    年2月2日匯入4萬5,120元、90年2月2日匯入4萬5,120元、90
    年3月1日匯入4萬5,090元、90年3月28日匯入4萬5,120元、
    90年4月27日匯入4萬5,120元、90年5月29日匯入4萬5,120元
    、90年6月28日匯入4萬5,120元、90年7月31日匯入4萬5,120
    元、90年8月27日匯入4萬5,120元、90年9月25日匯入4萬5,
    120元、90年10月31日匯入4萬5,120元、90年11月30日匯入4
    萬5,120元、90年12月25日匯入4萬5,120元、91年2月27日匯
    入4萬5,120元、91年4月1日匯入1萬元、91年4月24日匯入1
    萬元、91年5月29日匯入1萬0,090元、91年6月27日匯入4萬
    2,024元、91年7月29日匯入4萬4,088元、91年8月30日匯入4
    萬4,088元至安泰商銀敦南分行乙○○帳戶，有安泰商銀敦
    南分行98年8月12日（98）安敦字第98086號函附安泰商銀敦
    南分行乙○○帳戶交易明細資料可憑（見本院卷第184至191
    頁），而被告抗辯上揭匯款均係任職訴外人惟識公司所得之
    薪資，經核與證人甲○○於本院98年10月15日言詞辯論中結
    證稱被告有在訴外人惟識公司擔任兼職工作，負責協助處理
    國外事務，訴外人惟識公司發給被告薪資，均匯款至安泰商
    銀敦南分行乙○○帳戶，上揭款項均係訴外人惟識公司發給
    被告之薪資等情相符（見本院卷第269頁），且查被告於91
    年間亦確實向財政部臺北市國稅局據實申報自訴外人惟識公
    司受領薪資所得共計61萬6,000元，有財政部臺北市國稅局
    98 年6月19日財北國稅資字第098 0234283號函附被告91、
    92 年度綜合所得各類所得資料清單附卷足憑（見本院卷第
    162 至164頁），兼衡以上揭匯款均係按月定時匯入，匯款
    金額大致相同等情，堪認被告抗辯稱上揭匯款係屬薪資一節
    ，應可採信；至原告雖以依彰化商銀敦化分行98年8月12日
    彰敦字第0982445號函附彰化商銀敦化分行乙○○帳戶交易
    明細顯示（見本院卷第192至201頁），於上揭時間內亦有「
    薪水」名目之轉存款項匯入，質疑被告有無可能同時於兩家
    公司任職並受領薪資？並遽以推認安泰商銀敦南分行乙○○
    帳戶之訴外人惟識公司匯款並非薪資云云，惟查，被告確係
    在訴外人惟識公司擔任兼職工作，負責協助處理國外事務等
    情，業據證人甲○○證述屬實，已如前述，且現行法令並未
    明文禁止非擔任公職之一般民眾同時任職於2家以上公司或
    從事兼職，且於現今工商社會，一般民眾從事兼職，亦屬常
    見，則被告於訴外人惟識公司擔任兼職並受領薪資，核與社
    會常情亦無迥異之處，從而原告所為質疑，要屬無憑，未能
    採信。
五、綜上所述，原告既未能舉證證明訴外人惟識公司對被告有該
    筆3,000萬元款項之消費寄託物返還請求權，從而其依消費
    寄託法律關係，請求被告給付如其前揭聲明所示，均無理由
    ，應予駁回。原告既受敗訴判決，其假執行之聲請即失所附
    麗，不應准許。原告另聲請本院傳訊證人王文聰及陳若庭以
    釐清訴外人惟識公司之該筆3,000萬元暫付款是否由被告保
    管，惟查，證人王文聰於臺灣新竹地方法院檢察署檢察官偵
    查中具結證稱證人甲○○曾表示該3,000多萬元是她拿走，
    但並沒有說放在何處等語明確（見本院第64頁），證人甲○
    ○另於本院言詞辯論中具結證稱該筆3,000萬元係由伊本人
    取走，並親自保管使用（見本院卷第270頁），證人王文聰
    、陳若庭既從未接觸過該筆3,000萬元款項，顯無可能就該
    筆款項之去向為任何殷實證明，顯與待證事實無關，自無傳
    訊之必要，另兩造其餘之攻擊防禦方法及證據資料，經本院
    斟酌後，認為均不足以影響本判決之結果，自無一一詳予論
    述之必要，兩造所提證據調查之聲請，因本件事證已臻明確
    ，亦無調查之必要，均附此敘明。
六、據上論結，本件原告之訴為無理由，依民事訴訟法第78條，
    判決如主文。
中    華    民    國    98    年    10    月    30    日
                  民事第二庭    法  官  李家慧
以上正本係照原本作成
如對本判決上訴，須於判決送達後20日內向本院提出上訴狀
中    華    民    國    98    年    10    月    30    日
                                書記官  康翠真


司法院資訊處製作；財團法人民間司法改革基金會備份。
